【裁判字號】    95,訴,551
【裁判日期】    950921
【裁判案由】    偽造文書
【裁判全文】
臺灣嘉義地方法院刑事判決               95年度訴字第551號
公  訴  人  臺灣嘉義地方法院檢察署檢察官
被      告  丙○○
            丁○○
            甲○○
            乙○○○獲發國民.
上列被告等因偽造文書案件，經檢察官聲請以簡易判決處刑（95
年度偵字第4280號），本院嘉義簡易庭認為不得以簡易判決處刑
，改依通常程序審判，被告等於準備程序均為有罪之陳述，本院
合議庭裁定由受命法官獨任以簡式審判程序審理判決如下：
    主  文
丙○○、丁○○、甲○○、乙○○○共同犯使公務員登載不實罪
，各處拘役貳拾日，如易科罰金，均以參佰元折算壹日，均緩刑
貳年。扣案之出生證明書壹紙沒收。
    事 實 及 理 由
一、本件犯罪事實及證據，除就出生證明書性質之認定外，均引
    用聲請簡易判決處刑書之記載（如附件），並應更正暨補充
    如下：
 (一) 被告丁○○即將臨盆而向嘉義縣消防局雙福分隊報案時點，
    應為民國95年4月1日「上午7時」許；被告丁○○所生之女
    呂俐函出生時點，應為當日上午「9時」32分。
 (二) 按錄音、錄影或電磁紀錄，藉機器或電腦之處理所顯示之聲
    音、影像或符號，足以為表示其用意之證明者，以文書論，
    刑法第220條第2項定有明文。被告丙○○、丁○○、甲○○
    、乙○○○基於使公務員登載不實之犯意聯絡，由被告甲○○前至嘉義市西區戶政事務所申辦呂俐函戶口登記，除紙本
    之戶口卡片外，關於使該管公務員將相關不實事項登載於戶
    籍登記電子記錄電腦檔案之部分，係該當刑法第214條、第
    220 條第2項之使公務員登載不實準公文書罪。
二、
 (一) 按出生證明係從事醫師、助產士等業務之人，就其所助產之
    嬰兒出生年月日、性別及父母姓名等登載於其業務上作成之
    文書，並非醫師、助產士或上載姓名個人私人資格所制作之
    私文書，亦非關於品行、能力、服務或其他相類之證書。刑
    法業務登載不實罪，屬身分犯之一種，非從事該項業務之人
    ，除有與特定身分、關係者共犯之情形，得依純正身分犯之
    共犯規定處理外，無成立該罪之餘地。故倘非從事業務之普
    通人，使不知情之從事業務之人登載不實事項於其業務上作
    成之文書，因刑法就此並無處罰明文，依罪刑法定原則，自
    無從逕依該法條論罪。是以，刑法業務登載不實罪，應認有
    排斥普通人成立間接正犯理論之適用，此觀同法（使）公務
    員登載不實罪間之關係甚明（最高法院73年度台上字第6832
    號、86年度台上字第5125號及88年度台上字第3116號判決意
    旨參照）。
 (二) 查本件經被告甲○○所持向戶政事務所申辦戶口登記之出生
    證明書，乃不知情之林裕益本諸醫師身分執行業務所製作之
    文書，此觀該證明書上係由林裕益醫師蓋用私章及「林裕益
    婦產科診所」印章所出具，上載內容包括「依據本次分娩事
    實填具」之出生者性別、胎別、出生場所及出生地、接生者
    等真實事項，以及「依據產婦提供資料填具」之產婦及產婦
    配偶資料等不實事項，其屬從事業務之人即林裕益醫師於業
    務上作成之文書，而非「乙○○○」、「甲○○」等該二人
    私人資格所制作之私文書，迨無疑義。再者，本件以明知為
    不實事項而使公務員登載於公文書之罪行，被告甲○○、乙○○○既為知情參與之共同正犯，就以渠等名義表彰之文書
    內容，自亦無偽造可言。聲請簡易判決處刑意旨以被告丙○○、丁○○、甲○○、乙○○○等基於犯意之聯絡，由被告
    甲○○持該出生證明書申辦戶口登記，主張包括關於產婦「
    乙○○○」及產婦配偶「甲○○」等不實內容，認被告等人
    係犯行使偽造私文書罪，揆諸前揭說明，容有誤會。茲被告
    等人復不能以業務登載不實罪之間接正犯相繩，因聲請簡易
    判決處刑意旨認此與論罪科刑之使公務員登載不實部分，有
    牽連犯之裁判上一罪關係，爰不另為無罪之諭知。
三、【易科罰金】
    被告丙○○、丁○○、甲○○、乙○○○等行為後，刑法關
    於自由刑易科罰金之規定，業於94年2月2日修正公布，95年
    7 月1日施行（下稱新法；修正前刑法下或稱舊法），相當
    於科刑規範事項之變更，影響刑罰之法律效果，新法施行後
    ，應依新法第2條第1項規定，適用最有利於行為人之法律（
    最高法院95年第8次刑事庭會議決議參照）。舊法第41條第1
    項前段「犯最重本刑為5年以下有期徒刑以下之刑之罪，而
    受6個月以下有期徒刑或拘役之宣告，因身體、教育、職業
    、家庭之關係或其他正當事由，執行顯有困難者，得以1元
    以上3 元以下折算一日，易科罰金」之規定，修正為新法第
    41條第1項前段「犯最重本刑為5年以下有期徒刑以下之刑之
    罪，而受6個月以下有期徒刑或拘役之宣告者，得以新臺幣
    1000元、2000元或3000元折算一日，易科罰金」。被告等所
    犯本件使公務員登載不實罪，經本院判處如主文所示之刑，
    倘依舊法第41條第1項前段規定為易科罰金之折算標準，配
    合修正前罰金罰鍰提高標準條例第2條前段「依刑法易科罰
    金或易服勞役者，均就其原定數額提高為100倍折算一日」
    （現已刪除）及現行法規所定貨幣單位折算新臺幣條例第2
    條「現行法規（按指修正前刑法）所定金額之貨幣單位為元
    者，以新臺幣元之3倍折算之」等規定，則被告等行為時之
    易科罰金折算標準，應以銀元300元即新臺幣900元折算1日
    。而依新法第41條第1項前段規定為易科罰金標準，則係以
    新臺幣1000元、2000元或3000元折算一日。比較新舊法結果
    ，修正前刑法顯然較被告等有利，故應依新法第2條第1項前
    段規定，適用較有利於被告等之舊法即修正前刑法第41條第
    1項前段規定。
四、被告丙○○、丁○○、甲○○、乙○○○等行為後，刑法緩
    刑之規定修正，於裁判時應適用修正施行之新法（最高法院
    95 年第8次刑事庭會議決議參照）。被告等前均未曾受有期
    徒刑以上刑之宣告，有臺灣嘉義地方法院檢察署刑案資料查
    註紀錄表及臺灣高等法院被告前案紀錄表可佐，渠等俱因一
    時失慮致罹刑章，經此教訓，當知謹慎，信皆無再犯之虞，
    本院認渠等所受刑之宣告俱以暫不執行為適當，均併宣告緩
    刑2年，以啟自新。
五、依刑事訴訟法第452條、第273條之1第1項、第299條第1項前
    段、第310條之2、第454條，刑法第2條第1項、第28條、第
    214條、第220條第2項、第41條第1項前段（修正前）、第74
    條第1項第1款、第38條第1項第2款，罰金罰鍰提高標準條例
    第1條前段、（修正前）第2條，現行法規所定貨幣單位折算
    新臺幣條例第2條，判決如主文。
六、如對本判決上訴，須於判決送達後10日內向本院提出上訴狀
    （應附繕本）。
中    華    民    國    95    年    9     月    21    日
                        刑事第四庭法  官  蔡憲德
上列正本證明與原本無異。
中    華    民    國    95    年    9     月    21    日
                                  書記官  楊福源
附錄本案論罪科刑法條
刑法第214條
  明知為不實之事項，而使公務員登載於職務上所掌之公文書，
  足以生損害於公眾或他人者，處3年以下有期徒刑、拘役或5百
  元以下罰金。


司法院資訊處製作；財團法人民間司法改革基金會備份。
